【裁判字號】    95,台上,3393
【裁判日期】    950622
【裁判案由】    偽造文書
【裁判全文】
最高法院刑事判決            九十五年度台上字第三三九三號
    上  訴  人  甲○○
    選任辯護人  陳信亮律師
上列上訴人因偽造文書案件，不服台灣高等法院高雄分院中華民
國九十五年四月六日第二審更審判決（九十四年度上更(一)字第二
五九號，起訴案號：台灣高雄地方法院檢察署八十八年度偵字第
一一二二０號），提起上訴，本院判決如下：
    主  文
上訴駁回。
    理  由
按刑事訴訟法第三百七十七條規定，上訴於第三審法院，非以判
決違背法令為理由，不得為之。是提起第三審上訴，應以原判決
違背法令為理由，係屬法定要件。如果上訴理由狀並未依據卷內
訴訟資料，具體指摘原判決不適用何種法則或如何適用不當，或
所指摘原判決違法情事，顯與法律規定得為第三審上訴理由之違
法情形，不相適合時，均應認其上訴為違背法律上之程式，予以
駁回。本件上訴人甲○○上訴意旨略稱：(一)、原判決認定上訴人
委由不知情之許月李偽造美國語文學校幼稚園（現稱萊特幼稚園
）變更納稅扣繳義務人為乙○○之「扣繳單位變更登記申請書」
，於民國八十七年九月十七日持以行使，向財政部台灣省南區國
稅局高雄縣分局送件申請，於同日完成登記等情。但原判決理由
內對於完成登記一節，未說明憑以認定之證據與理由，原審就此
又未函查何時完成登記，有調查未盡之違法。(二)、依財政部高雄
市國稅局前鎮稽徵所開立之上訴人八十六年度、八十七年度及八
十八年度綜合所得稅納稅資料查詢回復單，足以證明系爭幼稚園
之負責人至八十八年度為止均為上訴人，並未變更為乙○○，與
原判決認定於八十七年九月十七日已變更為乙○○之事實不符。
(三)、系爭幼稚園之股份，上訴人原持有四成，乙○○占五成，原
判決既認定八十七年九月十六日股東會議中，上訴人與乙○○達
成協議，由乙○○承受上訴人之股份，在法律上即發生「退夥」
之效果，有默示的變更負責人之合意，原判決疏未考慮及此，認
定乙○○未同意變更為幼稚園之納稅扣繳義務人，有違經驗法則
。(四)、上訴人自八十七年一月二十日幼稚園非法僱用外籍教師遭
查獲後，即深感恐懼，不再經營系爭幼稚園事務，其後實際負責
人即是乙○○，證人趙雲貞亦證稱股東會開會後，上訴人即未到
學校，由乙○○指示洪素霞擔任園長，上訴人只是名義上登記為
負責人而已，則上訴人縱令將負責人變更為乙○○，亦屬據實登
記，無損及乙○○及稅捐機關，應不成立偽造私文書罪。(五)、證
人林良純於原審證稱：在八十七年二月外國籍老師被查獲後，沈
靜如有告知幼稚園負責人要更換為乙○○等語，核與上訴人於原
審調查時所稱：是沈靜如撥電話，上訴人先跟乙○○講完電話，
在電話中取得乙○○同意變更其為負責人，沈靜如接著與乙○○
通話等情相符，依此，沈靜如於第一審所稱上訴人何時未再到幼
稚園當負責人，及股東間之糾紛伊均不知悉云云，顯然有隱情，
參以證人郭金秀及葉惠珍證述沈靜如因作證受到脅迫等語，事實
絕非單純。因此，實有再傳訊沈靜如之必要，原審未予傳訊，自
屬違法。(六)、本件檢察官僅起訴上訴人偽刻乙○○之印章，蓋於
萊特幼稚園員工李麗珍及尤淑華八十七年度各類所得扣繳暨免扣
繳憑單上，持以向稅捐機關報稅等情，原判決認定上訴人之行使
偽造私文書犯行逾越起訴及上訴範圍，又未說明得併予審判之理
由，有未受請求之事項予以判決及理由不備之違法。(七)、公訴意
旨及第一審判決均認定上訴人之犯罪動機係因股東未依協議分攤
幼稚園之稅款，致上訴人之財產遭國稅局查封，上訴人或意圖逃
漏稅捐（起訴書），或為免於自行負擔稅捐（第一審判決），而
起意變更乙○○為幼稚園之負責人等情。原判決則認定上訴人之
犯罪動機係因幼稚園違法僱用外籍老師致上訴人涉及違反就業服
務法之刑事案件，而其他股東均未予協助，及已與股東乙○○達
成承受上訴人之股份之協議等情。原判決就此一犯罪動機之認定
，未說明其認定之理由，有理由不備之違法。(八)、依系爭幼稚園
八十七年九月十六日之股東會會議紀錄，該次會議僅做出同年九
月底以前股份以八折出賣之原則性決議，並無任何一股東已同意
出讓或已由某一股東受讓其他股東之股份之記載，原判決竟認定
上訴人於該次股東會已與乙○○達成由乙○○承受上訴人股份之
協議，其認定與卷內資料不符，有證據上理由矛盾之違法。(九)、
八十六年一月二十八日幼稚園股東會時，上訴人勉強接受為董事
長時，提出如幼稚園出事時，即改由最大股東乙○○擔任負責人
，經乙○○口頭答應並提出身分證影本以備日後條件成就時直接
辦理變更負責人名義之用，乙○○於九十年六月七日第一審訊問
時及其告訴代理人鄭淑貞於八十九年一月六日第一審訊問時均供
承萊特幼稚園非法僱用外籍教師被查獲後，上訴人有表明不願再
當負責人，並請乙○○當負責人，但為乙○○拒絕等情，證人林
純良於九十一年二月十七日原審法院前審調查時，亦證稱外國老
師被查獲後，沈靜如有告知說負責人要更換等語，足證乙○○先
前確曾在股東會時承諾如果幼稚園出事，即改由其當負責人，故
上訴人係因更換負責人之條件已成就而更換乙○○為負責人，並
無犯罪之動機。(十)、八十七年一月二十日非法僱用之外籍老師被
查獲後，當日上訴人即電告乙○○要改由其擔任負責人，乙○○
不敢否認先前之承諾，惟事後反悔又不便明白告知，因此採取迂
迴方式，於四天後即八十七年一月二十四日申報身分證遺失，俾
執為日後否認同意接任負責人之依據，此日期上之巧合，原判決
未有合理說明，自屬判決理由不備。(十一)、乙○○擔任私立協志高
職學校校長，依私立學校法第五十四條第三項規定，不得兼任校
外專職，但上訴人不知有此規定，乙○○長期擔任該校校長，對
此規定知之甚詳，乃為其先前留下身分證影本供辦理幼稚園負責
人變更登記之行為解套，而於事發後四日即申報身分證遺失，其
投機取巧行為，足以證明其情虛，原判決未審酌及此，反執為不
利上訴人之事證，其論斷理由明顯不備。(十二)、乙○○擔任記錄之
八十七年九月十六日股東會議紀錄載明主持人為「臨時推舉之人
選」王淑貞而非上訴人；提案討論之第六議案載明「原葉園長先
墊之款既已經會計師核審，……，應如何處理，請公決」，足見
上訴人當時已遭解除董事長職務，而稱上訴人為「原」葉園長，
此有利上訴人之事證，為何不足為有利上訴人之認定，原判決未
予說明，自有未當。(十三)、股東林淑惠係乙○○之妻，股東王淑貞
與林淑惠合夥經營「林肯外語補習班」，股東洪素霞與乙○○共
謀以低價吃下上訴人股份之利害關係人，稍後即引進其子吳國欽
擔任幼稚園主任，鄭錦芸則係乙○○引進之股東並於八十六年七
月初退出合夥，其股份由洪素霞承接，因此上開股東均為乙○○
之至親好友，利害關係一致，其等於偵審中所為幼稚園未曾變更
負責人之證言，均係袒護乙○○之詞，與上開有利上訴人之事證
不符，原判決予以採信，自屬理由不備。又證人沈靜如於八十九
年十一月三十日第一審訊問時即表明不想當證人，拒絕當證人，
足證其所稱不知股東間之糾紛情形等語，乃消極迴避之態度，何
能執為不利上訴人之證據等語。
惟查證據之取捨、證據證明力之判斷以及事實有無之認定，屬事
實審法院之職權，苟其取捨、判斷與認定，並不違背經驗法則及
論理法則，即不容任意指為違法，而執為適法之第三審上訴理由
。本件原審認定上訴人有原判決所載之連續行使偽造私文書犯行
，係以美國語文學校幼稚園對外為獨資組織，負責人及納稅之扣
繳義務人原皆為上訴人，事後並無經股東會決議變更負責人，或
得乙○○同意以其名義擔任負責人及納稅之扣繳義務人等情，業
據乙○○指述甚詳，並經證人即股東王淑貞、林淑惠、洪素霞、
鄭錦芸證述屬實，上訴人於偵查中亦供承：「……我用乙○○為
負責人也有知會過他，但他表示反對，扣繳憑單之印章（指乙○
○之印章）是會計去刻的。」等語。又依八十六年一月二十八日
、八十七年九月十六日及八十七年九月三十日之股東會議紀錄，
皆無變更負責人或改由乙○○續任負責人之記載或決議，且上訴
人於八十七年九月十七日委託不知情之記帳業者許月李代辦「扣
繳單位變更登記」手續，於同日完成變更幼稚園納稅扣繳義務人
為乙○○之手續後，仍於同年月三十日之股東會擔任會議之主持
人，而非由乙○○擔任主持人，足見上訴人於審理中改稱：八十
七年一月二十日因幼稚園違法聘僱外籍老師被查獲後，經乙○○
在電話中同意變更其為負責人云云，為不可採信。至於八十七年
九月十七日上訴人委託許月李申請辦理納稅扣繳義務人變更時交
付之乙○○身分證影本，係乙○○於八十五年間幼稚園設立時交
予梁巧靜之事實，業據上訴人於第一審供認在卷，乙○○於原審
已指明當初成立幼稚園時是伊與上訴人在處理，為防止股東專權
，銀行帳號提議開立雙印鑑章，因而交付身分證影本，後來實際
開戶是用上訴人及梁巧靜二人印章等語。而乙○○於八十七年二
月二十四日聲請補發身分證，如乙○○同意辦理扣繳單位變更登
記手續，當會提供補發之新身分證影本予上訴人，然上訴人卻提
出之前存於幼稚園之乙○○舊身分證影本，亦與乙○○有同意變
更為負責人之情節不符。又乙○○自五十九年八月一日起即擔任
嘉義縣私文協志高級工業家事職業學校校長迄今，依私立學校法
規定，私立學校校長應專任，除擔任該校教課外，不得兼任校外
專職，衡情乙○○並無甘冒以其名義擔任幼稚園負責人，而違反
私立學校法規定受行政處分及遭董事會解聘校長之職之危險之理
，故乙○○指訴上訴人未經其同意，擅自變更其為幼稚園負責人
等情，為真實可採。上訴人委由不知情之許月李代辦「扣繳單位
變更登記」手續時，有委由許月李先請不知情之刻印業者，偽刻
「乙○○」印章，蓋印於「扣繳單位變更登記申請書」上，以表
示該文書為乙○○之申請書，由許月李於八十七年九月十七日持
以向財政部台灣省南區國稅局高雄縣分局送件申請；上訴人又委
請不知情之許月李於八十八年一月初製作幼稚園之八十七年度員
工薪資「各類所得扣繳暨免扣繳憑單」，並持偽造之「乙○○」
印章蓋於其上，再持向上開國稅局之分局行使等情，已據許月李
結證屬實，並有上開申請書及各類所得扣繳暨免扣繳憑單在卷可
憑等事證，予以綜合判斷，認上訴人犯行足堪認定。又以核上訴
人所為，係犯刑法第二百十六條、第二百十條之連續行使偽造私
文書罪，於法定刑內量處其刑，已詳其所憑證據及認定之理由
。並指駁、說明上訴人否認犯罪，所辯八十六年一月二十八日股
東會時，乙○○表示如果幼稚園出事，其願意擔任負責人，嗣幼
稚園違法聘僱外籍老師被查獲，條件已成就，乃變更其為負責人
，所為係合法云云，與上開事證不符，為不可採；證人沈靜如於
原審已結證學校股東之糾紛其不清楚，其出庭作證，未受到壓力
等語，故上訴人所舉證人葉惠珍、郭金秀於偵查中所稱沈靜如遭
受乙○○壓力，不願到庭作證云云，不能據為有利上訴人之認定
；證人林良純於原審係證稱：八十八年間始有幼稚園要變更負責
人之傳聞，已在上訴人將負責人變更為乙○○之後，其證言亦難
佐證上訴人所辯乙○○有同意變更為幼稚園負責人等情與事實相
符；證人趙雲貞亦僅證稱曾聽說幼稚園要變更負責人之事，及股
東會會議後，由乙○○指示由洪素霞擔任園長之事，尚不足以證
明乙○○曾同意變更為幼稚園負責人之事，自不足為有利上訴人
之認定之依據等理由。所為論斷，均有卷存證據資料可資覆按。
上訴意旨雖指摘原判決違法，惟查系爭扣繳單位變更登記申請書
，於八十七年九月十七日提出申請後，於同日即經國稅局高雄縣
分局之分局長於同日代為決行完成登記，有該分局函附第一審卷
可憑，而完成登記亦非行使偽造之系爭變更登記申請書犯罪構成
要件之行為，原判決理由欄自不須說明完成登記所憑之證據，上
訴意旨謂原審就此未予調查，又未於理由內說明認定完成登記日
所憑之證據為違法云云，尚有誤會，並非合法之上訴理由。上訴
人所提之八十六年度至八十八年度綜合所得稅納稅資料查詢回復
單，並未載明上訴人至八十八年度仍為系爭幼稚園負責人，上訴
意旨執此指摘原判決認定系爭納稅扣繳義務人之變更登記日期與
事實不符云云，亦無可取。系爭幼稚園股東於八十七年九月十六
日及九月三十日開會時，僅決議股東之股份以八折即每股八十八
萬元出賣予願接受者，原判決認八十七年九月十六日之股東會時
，上訴人已與乙○○達成協議，由乙○○承受上訴人之股份等情
，固有誤認，但於上訴人之成立犯罪與否，並不生影響，不得執
此為合法之第三審上訴理由。原判決第十一頁第十六行至第二十
三行已說明原審就未經檢察官起訴部分得併予審判之理由，上訴
意旨謂原判決未予敘明，及有未受請求之事項予以判決之違法云
云，自非依據卷內資料執為指摘之合法上訴理由。上訴人已供明
因幼稚園違法僱用外國籍老師被查獲，涉嫌違反就業服務法之犯
罪，乃不願再當幼稚園負責人等情，原判決依此認定上訴人有因
此犯行使偽造私文書犯行之動機，並無不合，原判決雖未於理由
內說明認定此犯罪動機所憑之證據與理由，但犯罪動機為何，於
行使偽造私文書之成立與否，並無影響，原判決並非必予說明，
不得執此為合法之上訴理由。乙○○是於八十七年二月二十四日
申請補發身分證，原判決已說明其所憑之證據，上訴意旨謂乙○
○是於八十七年一月二十四日申請補發身分證云云，亦有誤會。
上訴人於八十七年一月二十日因違法僱用外國籍老師被查獲後，
固表明不願再當負責人，但股東間並未決議由何人接任負責人，
故八十七年九月十六日股東會時，上訴人不願為主持人，會議紀
錄並記載上訴人為「原葉園長」，但同年月三十日之股東會時，
上訴人仍為主持人，且依其會議紀錄，至八十七年九月三十日，
上訴人與乙○○等股東間之股份應由何人受讓，仍未確定，故八
十七年九月十六日之股東會紀錄並不足以證明上訴人擅自變更乙
○○為幼稚園納稅扣繳義務人為合法及八十七年九月間上訴人已
向股東表示其已非幼稚園負責人。至於其他上訴意旨均係就原審
依憑證據所為認事、採證職權之合法行使，以及原判決已論列說
明之事項，依憑己見，任意指摘為違法，並重為事實之爭執，否
認犯罪，殊與法律規定得為第三審上訴理由之違法情形不相適合
，衡以前開說明，其上訴為違背法律上之程式，應予駁回。
據上論結，應依刑事訴訟法第三百九十五條前段，判決如主文。
中    華    民    國  九十五  年    六    月  二十二  日
                      最高法院刑事第九庭
                          審判長法官  陳  正  庸
                                法官  賴  忠  星
                                法官  王  居  財
                                法官  林  開  任
                                法官  林  立  華
      本件正本證明與原本無異
                                      書  記  官
中    華    民    國  九十五  年    六    月  二十八  日
                                                      Ｌ


司法院資訊處製作；財團法人民間司法改革基金會備份。
